ACORDAO-COMPLETO-2530708

ACÓRDÃO 1714/2022 ATA 8/2022 - PRIMEIRA CÂMARA

VISTO, relatado e discutido do pedido de reexame interposto pela ex-servidora do Tribunal Regional do Trabalho da 4ª Região/RS - TRT-4 Adriana Stangler contra o Acórdão 11294/2021-TCU-Primeira Câmara (Relator o Ministro-Substituto Marcos Bemquerer Costa) , que considerou ilegal seu ato de aposentadoria em virtude da incorporação de função comissionada após a edição da Lei 9.624/1998.
ACORDAM os Ministros do Tribunal de Contas da União, reunidos em sessão da 1ª Câmara, ante as razões expostas pelo Relator e com fundamento nos arts. 32 e 48 da Lei 8.443/1992, em:
9.1. conhecer do pedido de reexame e negar-lhe provimento;
9.2. encaminhar cópia deste Acórdão à recorrente, com a informação de que a íntegra do relatório e do voto que o fundamentam está disponível no endereço eletrônico www.tcu.gov.br/acordaos.

Pedido de reexame contra acórdão que julgou ilegal ato de aposentadoria em virtuda edição da Lei 9.624/1998.e da incorporação de funções comissionadas após

Primeira Câmara

Tribunal Regional do Trabalho da 4ª Região/RS.

3. Recorrente: Adriana Stangler (XXX.382.440-XX)

13.1. Ministros presentes: Walton Alencar Rodrigues (Presidente), Benjamin Zymler, Vital do Rêgo e Jorge Oliveira (Relator).
13.2. Ministros-Substitutos presentes: Augusto Sherman Cavalcanti e Weder de Oliveira.

JORGE OLIVEIRA

Ministro-Substituto Marcos Bemquerer Costa

Adoto como relatório a instrução produzida na Secretaria de Recursos - Serur (peça 30) , endossada por Diretor daquela unidade (peça 31) e pelo Ministério Público junto ao TCU - MPTCU (peça 32) e a seguir transcrita:
1.	Trata-se de pedido de reexame (peças 14-16) interposto pela Sra. Adriana Stangler, ex-servidora do TRT/4ª Região, por meio do qual se insurge contra o Acórdão 11492/2021-TCU-Primeira Câmara (peça 8) , que teve como relator o Excelentíssimo Senhor Ministro Marcos Bemquerer Costa.
1.1	A deliberação recorrida apresenta o seguinte teor:
VISTOS, relatados e discutidos estes autos de aposentadoria concedida pelo Tribunal Regional do Trabalho da 4ª Região,
ACORDAM os Ministros do Tribunal de Contas da União, reunidos em sessão da Primeira Câmara, diante das razões expostas pelo Relator, com fundamento no art. 71, inciso III, da Constituição Federal e nos arts. 1º, inciso V, 39, inciso II, e 45 da Lei 8.443/1992, em:
9.1. considerar ilegal o ato de aposentadoria de interesse da sra. Adriana Stangler, recusando seu registro;
9.2. dispensar o ressarcimento das quantias indevidamente recebidas, em boa-fé, pela interessada, consoante o Enunciado 106 da Súmula de Jurisprudência deste Tribunal;
9.3. determinar ao Tribunal Regional do Trabalho da 4ª Região que:
9.3.1. faça cessar, no prazo de 15 (quinze) dias, contado a partir da ciência desta deliberação, os pagamentos decorrentes do ato impugnado, sob pena de responsabilidade solidária da autoridade administrativa omissa, consoante disposto nos arts. 71, inciso IX, da Constituição Federal e 262 do Regimento Interno desta Corte;
9.3.2. dê ciência desta deliberação à interessada, alertando-a de que o efeito suspensivo proveniente da interposição de eventuais recursos, caso não providos, não a exime da devolução dos valores indevidamente percebidos após a notificação;
9.3.3. envie a esta Corte de Contas, no prazo de 30 (trinta) dias, por cópia, comprovante de que a sra. Adriana Stangler teve ciência desta deliberação;
9.4. esclarecer à unidade de origem, com supedâneo no art. 262, § 2º, do Regimento Interno, que a concessão considerada ilegal poderá prosperar mediante a emissão e o encaminhamento a este Tribunal de novo ato concessório, escoimado da irregularidade apontada nestes autos.
 (grifos acrescidos) .	
HISTÓRICO 
2.	Conforme consta do ato de peça 3, a recorrente ocupou função comissionada posteriormente ao advento da Lei 9.624/1998, cuja correspondente parcela de quintos (2/10 de FC-4) foi incorporada aos seus proventos, mas somente faz jus à 1/10 de FC-04, pois a situação não se enquadra na modulação do RE 638.115, já que o interstício de 1 ano só foi completado em outubro de 2004, posterior, portanto, ao intervalo de que trata o referido julgamento do STF, que é de  2/4/1998 a 4/9/2001, período entre a Lei 9.624 e a MP-2.225-45. 
ADMISSIBILIDADE
3.	Reitera-se o exame de admissibilidade efetuado pelo Sar/Serur (peça 21) , ratificado pelo Ministro-Relator Jorge Oliveira (peça 25) , que concluiu pelo conhecimento do pedido de reexame, com fundamento no artigo 48 da Lei 8.443/1992, c/c os artigos 285 e 286, parágrafo único, do RI/TCU, suspendendo-se os efeitos dos itens 9.1, 9.3, 9.3.1 e 9.4 do Acórdão 11492/2021-TCU-Primeira Câmara.
EXAME DE MÉRITO
             Delimitação
4.1	Constitui objeto do presente recurso analisar se foram concedidas parcelas de quintos irregularmente à Sra. Adriana Stangler e se a deliberação proferida pelo Tribunal afrontou os princípios da segurança jurídica e da isonomia. 
5. 	Do suposto direito à incorporação de quintos decorrente do exercício de função comissionada e/ou cargo em comissão, no período entre 8/4/1998 a 4/9/2001 (RE 638.115/CE) 
5.1.	A recorrente aduz que é beneficiária de decisão judicial transitada em julgado, que lhe assegura a incorporação de quintos decorrente do exercício de função comissionada e/ou cargo em comissão, no período entre 8/4/1998 a 4/9/2001, com base nos seguintes argumentos:
5.2.	A recorrente foi beneficiada por ação coletiva transitada em julgado em 28/06/2010, ou seja, antes da prolação da decisão final do RE 638.115/CE, de nº 2003.71.00.057296-7.
Análise
5.3	Convém, de pronto, transcrever excertos do relatório e voto condutores do Acórdão recorrido, que trata da irregularidade em relação aos quintos:
	Relatório
	9. Ato: 74737/2020 - Inicial - Interessada: ADRIANA STANGLER
	9.1. Parecer do Controle Interno: considerar o ato legal.
	9.2. Constatação e análise: 
9.2.1. Rubrica '0119 - VANTAGEM PESSOAL - DECIMOS INAT (Vantagem de caráter pessoal - Incorporação de quintos/décimos de função) ' - R$ 596,89.
Análise da Equipe Técnica: ilegal.
A incorporação de décimos decorrente do exercício de funções está em desacordo com o entendimento do TCU.
O tempo computado até 10/11/1997 confere direito à utilização de tempo residual após essa data para incorporação de apenas 1/10 de FC-4, e não 2/10 de FC-4, como consta no mapa de funções exercidas, considerando que há período de exercício de função após 04/09/2001, ou seja, de 09/01/1995 a 28/10/2004, cujo tempo total é de apenas 1 ano.
A incorporação de 1/10 de FC-4 deve ser suprimida por falta de amparo legal e por não ser aplicável, neste caso, a modulação dos efeitos da decisão do STF no RE 638.115/CE.
Dessa forma, o ato de aposentadoria está ilegal, haja vista a incorporação de parcela de décimos, sem ter cumprido os requisitos previstos na legislação aplicada ao caso.
O quadro resumo de ocorrências e, quando for o caso, o detalhamento da norma legal e da jurisprudência para as inconsistências acima elencadas encontra-se no anexo II dessa instrução. 
	Encaminhamento do ato: 
Considerar ILEGAL e recusar registro do ato de aposentadoria de ADRIANA STANGLER do quadro de pessoal do Tribunal Regional do Trabalho da 4ª Região, com base nos arts. 71, inciso III, da Constituição Federal, 1º, inciso V, e 39, inciso II, da Lei 8.443/1992 e 260, § 1º, do Regimento Interno.
	(...) 
	Voto
Instruindo o feito, a Secretaria de Fiscalização de Integridade de Atos e Pagamentos de Pessoal e de Benefícios Sociais (Sefip) propugna a negativa de registro do ato em face da inclusão, nos proventos, de "quintos" de função comissionada exercida em período posterior ao advento da Lei 9.624/1998. Paralelamente, sugere determinação à origem para que "emita novo ato livre da irregularidade apontada".
4.	O Ministério Público, em cota simples, põe-se de acordo.
5.	Em essência, acompanho as conclusões dos pareceres, por seus fundamentos.
6.	Segundo informam os autos, a sra. Adriana Stangler teve incluído em seu benefício previdenciário 1/5 da função comissionada FC-4, vinculado ao exercício do encargo após a definitiva extinção do instituto de incorporação, ocorrida em 8/4/1998, com a publicação da Lei 9.624/1998.
7.	A propósito, o entendimento fixado em regime de repercussão geral pelo STF é no sentido de que "ofende o princípio da legalidade a decisão que concede a incorporação de quintos pelo exercício de função comissionada no período de 8/4/1998 até 4/9/2001, ante a carência de fundamento legal" (Tema 395, RE 638.115) .
8.	Tal posicionamento, entretanto, sofreu, em embargos de declaração apreciados em 18/12/2019, modulação de efeitos, como segue:
"O Tribunal, por maioria, acolheu parcialmente os embargos de declaração, com efeitos infringentes, para reconhecer indevida a cessação imediata do pagamento dos quintos quando fundado em decisão judicial transitada em julgado [...]. No ponto relativo ao recebimento dos quintos em virtude de decisões administrativas, o Tribunal, em razão de voto médio, rejeitou os embargos e, reconhecendo a ilegitimidade do pagamento dos quintos, modulou os efeitos da decisão de modo que aqueles que continuam recebendo até a presente data em razão de decisão administrativa tenham o pagamento mantido até sua absorção integral por quaisquer reajustes futuros concedidos aos servidores. [...] Por fim, o Tribunal, por maioria, também modulou os efeitos da decisão de mérito do recurso, de modo a garantir que aqueles que continuam recebendo os quintos até a presente data por força de decisão judicial sem trânsito em julgado tenham o pagamento mantido até sua absorção integral por quaisquer reajustes futuros concedidos aos servidores [...]" (grifei) .
9.	Na hipótese dos autos, a incorporação de 1/5 da FC-4 pela inativa ocorreu em outubro de 2004, de modo que nem mesmo é aplicável ao caso a modulação estabelecida pelo STF, devendo ser procedida pela origem a imediata supressão da parcela.
5.4.	Como se vê, o Tribunal considerou ilegal o ato concessório de aposentadoria da Sra. Adriana Stangler em razão de não fazer jus a 2/10 de FC-4 de quintos, mas somente 1/10 (décimo residual) , situação que não se enquadra na modulação do RE 638.115, já que o interstício de 1 ano só foi completado em outubro de 2004, posterior, portanto, ao intervalo de que trata o referido julgamento do STF, que é de  2/4/1998 a 4/9/2001, período entre a Lei 9.624 e a MP-2.225-45.
5.5.	No caso da aposentada Adriana Stangler, foram consideradas as seguintes funções comissionadas para a concessão da vantagem quintos/décimos:

5.6.	Acerca do tempo residual, colhe-se da jurisprudência selecionada do TCU, com arrimo no Acórdão 9746/2021-TCU-Segunda Câmara, o seguinte enunciado: 
É assegurado, nos termos do art. 5º da Lei 9.624/1998, o cômputo do tempo residual de exercício de funções comissionadas existente em 10/11/1997, não empregado para a concessão de quintos, para incorporação de parcela de décimo, com termo final, a qualquer tempo, na data em que o servidor completar o interstício de doze meses, de acordo com a sistemática definida na redação original do art. 3º da Lei 8.911/1994 (grifos acrescidos) .
5.7.	Nesse sentir, entende-se que o cômputo do tempo residual de exercício de funções comissionadas existente em 10/11/1997, não empregado para a concessão de quintos, pode ser utilizado para incorporação de parcela de décimo, e não de quintos, como adotado no órgão de origem e que consta do ato concessório de peça 3. É dizer: deve ser elaborado novo ato concessório de aposentadoria, escoimado das irregularidades aqui examinadas, e encaminhado a esta Corte de Contas.
5.8.	Convém mencionar, ainda, que não se pode perder de vista que a sedimentada jurisprudência da Suprema Corte é no sentido de classificar como ato complexo a concessão de aposentadoria, reforma ou pensão, consoante os seguintes julgados (RMS 3881/SP, MS 19875/DF, RE 195861/ES e MS 23665/DF) .
5.9.	Assim, sendo o ato de aposentadoria/reforma e/ou pensão complexo, este somente passa a estar plenamente formado (perfeito) , válido (aferição da legalidade com reflexo de definitividade perante a Administração) e eficaz (plenamente oponível a terceiros, deixando de apresentar executoriedade provisória) quando recebe o registro pela Corte de Contas. Tal entendimento decorre do disposto no inciso III do art. 71 da Constituição Federal, que estabelece que compete ao Tribunal de Contas da União apreciar, para fins de registro, a legalidade dos atos de admissão, assim como a concessão de aposentadoria, reforma ou pensão.
5.10.	Nessa perspectiva, impõe-se reconhecer que referido ato possui natureza precária (cf., e.g., Acórdão 2482/2007-TCU-Primeira Câmara, Relator Augusto Nardes) , razão pela qual, até que haja o efetivo julgamento e o consequente registro pela Corte de Contas, não há que se falar em ato jurídico perfeito, tendo em vista a ausência de aperfeiçoamento e definitividade do ato.
5.11.	A propósito do tema, colaciona-se entendimento esposado pela Corte Constitucional ao decidir no âmbito do RE-195.861/ES:
APOSENTADORIA - ATO ADMINISTRATIVO DO CONSELHO DA MAGISTRATURA - NATUREZA - COISA JULGADA ADMINISTRATIVA - INEXISTÊNCIA. O ato de aposentadoria exsurge complexo, somente se aperfeiçoando com o registro perante a Corte de Contas. Insubsistência da decisão judicial na qual assentada, como óbice ao exame da legalidade, a coisa julgada administrativa. (grifos acrescidos) 
5.12.	No caso em apreço, não houve o respectivo registro em razão da constatação de ilegalidade no ato, o que afasta, por si só, a presunção de legitimidade do ato administrativo que concedeu o benefício à recorrente, não havendo, assim, que se falar em violação aos princípios da segurança jurídica e da isonomia.
5.13.	Quanto à boa-fé, tenha-se presente que foi considerada ao se dispensar a devolução dos valores indevidamente recebidos, nos termos do acórdão recorrido.
5.14.	É sobremodo importante ressaltar que este Tribunal tem o poder/dever de apreciar, para fins de registro, os atos de aposentadoria na esfera federal, nos termos do art. 71 da Lei Maior. Esta prerrogativa não pode ser infirmada pela sobreposição dos princípios da razoável duração do processo e da eficiência na Administração Pública.
5.15. 	Não se pode perder de vista também que a Administração deve observar o princípio da legalidade, conforme lição de Hely Lopes Meirelles:
Na Administração Pública não há liberdade nem vontade pessoal. Enquanto na administração particular é lícito fazer tudo que a lei não proíbe, na Administração Pública só é permitido fazer o que a lei autoriza. A lei para o particular significa "pode fazer assim"; para o administrador público significa "deve fazer assim" (in Direito Administrativo Brasileiro, 33ª ed., São Paulo: Malheiros Editores, 2007, p. 87-88) .
5.16. 	Nessa ordem de ideias, observada a violação ao princípio da legalidade no ato de aposentadoria em reexame, este Tribunal deve manter o julgamento pela ilegalidade, razão pela qual é de se rejeitar os argumentos apresentados pela recorrente.
CONCLUSÃO
6.	       Da análise de mérito, conclui-se que a Sra. Adriana Stangler não faz jus incorporar 2/10 de FC-4, pois sua situação se enquadra no disposto no art. 5º da Lei 9.624/1998, cabendo-lhe tão-somente 1/10 de FC-4, sendo que não há que falar em violação aos princípios da segurança jurídica e da isonomia.
6.1.	Por conseguinte, deve-se negar provimento ao presente recurso.
PROPOSTA DE ENCAMINHAMENTO
7.	Ante o exposto, submetem-se os autos à consideração superior, propondo-se, com fundamento no art. 48 da Lei 8.443/1992:
a) conhecer do recurso e, no mérito, negar-lhe provimento; e 
b) informar a recorrente e demais interessados do acórdão a ser proferido, destacando que o relatório e o voto que o fundamentam podem ser acessados por meio do endereço eletrônico www.tcu.gov.br/acordaos."
	É o relatório.

Felipe Néri Dresch da Silveira (33.779/OAB-RS), representando Adriana Stangler.

Procurador Júlio Marcelo de Oliveira

PEDIDO DE REEXAME. APOSENTADORIA. INCORPORAÇÃO DE FUNÇÕES APÓS A EDIÇÃO DA LEI 9.624/1998. ILEGALIDADE. IMPROCEDÊNCIA DAS ALEGAÇÕES RECURSAIS. NÃO PROVIMENTO.

APOSENTADORIA (APOS)

Secretaria de Recursos (Serur)

Atendidos os requisitos de admissibilidade, conheço do pedido de reexame interposto pela ex-servidora do Tribunal Regional do Trabalho da 4ª Região/RS - TRT-4 Adriana Stangler contra o Acórdão 11294/2021-TCU-Primeira Câmara (Relator o Ministro-Substituto Marcos Bemquerer Costa) , que considerou ilegal seu ato de aposentadoria em virtude da incorporação de função comissionada após a edição da Lei 9.624/1998.
2.	Depois de examinar e rejeitar os argumentos da recorrente, a Secretaria de Recursos - Serur, em pareceres uniformes e com apoio do Ministério Público junto ao TCU - MPTCU, opinou pelo não provimento do apelo.
3.	Endosso tais manifestações, que incluo entre minhas razões de decidir.
4.	A ex-servidora alegou, em síntese: (i) existência de decisão judicial transitada em julgado, anterior à deliberação final do Supremo Tribunal Federal - STF no Recurso Extraordinário - RE 638.115, que lhe assegurou direito à incorporação de funções de confiança no período de 08/04/1998 a 04/09/2001, nos termos da modulação feita pela Corte Suprema ao término do julgamento do aludido RE; (ii) lesão à segurança jurídica, pois seu ato de aposentadoria observou a jurisprudência do TCU vigente à época de sua edição; e (iii) boa-fé.
5.	Conforme registrou o aresto recorrido, a ex-servidora exerceu função comissionada após o advento da Lei 9.624/1998, e seu ato de aposentadoria incluía 2/10 de FC-04.
6.	Todavia, tal incorporação estaria incorreta, uma vez que:
	a - a jurisprudência desta Corte (Acórdão 9746/2021-TCU-Segunda Câmara, Relator o Ministro-Substituto Marcos Bemquerer Costa) autoriza o cômputo do tempo residual de exercício de funções de confiança existente em 10/11/1997 somente para incorporação de uma única parcela de décimo, a qualquer tempo, na data em que for completado o interstício de 12 meses;
	b - segundo o mapa de funções da interessada (peça 3) , exerceu ela apenas 21 dias antes de 10/11/1997, o que, como visto, permitiria a utilização desse tempo residual para incorporação de apenas um décimo;
	c - ainda de acordo com o demonstrativo há pouco mencionado, o interstício de 12 meses foi implementado apenas em outubro de 2004, quando houve o aproveitamento do tempo residual e a recorrente passou a ter direito à incorporação de um único décimo, e não, como constou do ato ora em exame, de dois décimos - ou seja, de um quinto.
7.	Assim, diante do evidente equívoco na incorporação realizada, não se encontra esta amparada pela modulação efetuada pelo STF ao término do julgamento do RE 638.115.
8.	Também não se pode falar em afronta à segurança jurídica, dada a natureza complexa do ato de aposentadoria, que apenas se aperfeiçoa com seu registro por este Tribunal.
9.	Por fim, a boa-fé da interessada foi reconhecida e respeitada por esta Corte de Contas, tanto assim que foi dispensada a devolução dos valores por ela indevidamente recebidos, nos termos da Súmula TCU 106.
	Assim, ao acolher os pareceres da Serur e do MPTCU, voto pelo conhecimento e não provimento do apelo em foco, nos termos da minuta de acórdão que trago a este Colegiado.
	TCU, Sala das Sessões, em 29 de março de 2022.
JORGE OLIVEIRA 
Relator